【裁判字號】    98,重訴,356
【裁判日期】    981223
【裁判案由】    拆屋還地
【裁判全文】
臺灣臺北地方法院民事判決             98年度重訴字第356號
原      告  臺北縣政府
法定代理人  乙○○
訴訟代理人  沈志成律師
            張錦春律師
            莊國禧律師
被      告  甲○○
上列當事人間請求拆屋還地事件，本院於民國98年12月9 日言詞
辯論終結，判決如下：
    主  文
被告應將坐落臺北縣新店市○○段○五一八地號上，門牌號碼臺
北縣新店市○○路五十一巷二號如複丈成果圖所示Ｂ部分面積三
十五點六九平方公尺建物拆除，並將土地返還原告。
被告應給付原告新臺幣拾壹萬伍仟玖佰捌拾元，及自民國九十八
年十月三日起至清償日止按年息百分之五計算之利息，並自九十
八年四月二十八日起，按月給付原告新臺幣壹仟玖佰拾元。
原告其餘之訴駁回。
訴訟費用由被告負擔。
本判決第一項、第二項於原告分別以新臺幣拾陸萬元、肆萬元供
擔保後，得假執行。
原告其餘假執行之聲請駁回。
    事實及理由
壹、程序方面：
一、按不變更訴訟標的，而補充或更正事實上或法律上之陳述者
    ，非為訴之變更或追加，民事訴訟法第256 條定有明文。本
    件原告起訴主張被告於其所有位於臺北縣新店市○○○段七
    張小段493 之152 地號之土地（下稱系爭土地）上，擅自興
    建違章建築使用，嗣雖經兩造協議簽訂土地租賃契約，惟被
    告於租賃契約屆期後，並未申請續約，迄今已逾11年仍無權
    繼續占用使用系爭土地，茲既兩造間租賃關係已告消滅，遂
    訴請被告拆屋還地並給付未付租金，所為應受判決事項之聲
    明則如卷附民事起訴狀所示訴之聲明（見本院卷第3 頁），
    嗣因於民國98年9 月24日本院會同臺北縣新店地政事務所派
    員親至現場履勘後，原告另於98年11月23日具狀更正聲明被
    告應拆除建物之面積範圍，核屬補充事實上及法律上之陳述
    ，非為訴之變更或追加，自應予准許，合先敘明。
二、本件被告經合法通知，未於最後言詞辯論期日到場，核無民
    事訴訟法第386 條所列各款情形，應依原告之聲請，由其對
    被告一造辯論而為判決。
貳、實體部分：
一、原告起訴主張：
    (一)被告於78年間擅自占有原告所有之系爭土地，並於其上興
      建門牌號碼臺北市○○市○○路51巷2 號之違章建物乙棟
      。嗣原告於82年底發現上開情事，經雙方協議後，原告同
      意將系爭土地（後於84年5 月17日地籍圖重測而與同地段
      第493 之89地號土地合併為臺北縣新店市○○段第518 號
      地號土地，面積295.27平方公尺）之面積35.69 平方公尺
      部分出租予被告，兩造並訂有土地租賃契約，租賃期限自
      83年1 月1 日起至85年12月31日止，屆期後雙方又於86年
      1 月16日換訂租約，租期自86年1 月1 日起至88年12月31
      日止。詎料，被告自87年1 月起即未曾依約繳納租金，且
      於租期屆滿後亦未申請續約，則依土地租賃契約第2 條第
      2 項約定及最高法院台上字第276 號判例意旨，雙方租賃
      關係即告消滅，然被告於兩造租賃關係消滅後，竟仍繼續
      占有使用系爭土地及其上建物迄今已逾11年期間，依民法
      第767 條規定，原告自得請求被告拆屋還地。
    (二)兩造間租賃契約既已於91年12月31日因租期屆滿及被告未
      申請續約而告消滅，現被告仍繼續無權占有系爭土地，已
      妨害原告所有權之行使，顯屬無法律上原因而受有利益，
      依民法第179 條及土地法第97條第1 項、第105 條規定，
      原告自得依系爭土地公告地價年息5 ％計算租金，經換算
      後，請求被告給付自93年4 月28日起至98年4 月27日止之
      相當於租金之不當得利，合計為52萬6500元。又被告今仍
      無權占有系爭土地，是自98年4 月28日起至返還系爭土地
      予原告日止，亦依按月給付8775元之租金。
    (三)為此，原告本於所有權及不當得利之法律關係，並依民法
      第451 條、第767 條、第179 條規定，請求被告拆屋還地
      及給付相當於租金之不當得利等語。並聲明：
      1.被告應將坐落臺北縣新店市○○段518 地號土地上所興
        建如附圖所示B 部分，門牌號為臺北縣新店市○○路51
        巷2 號、面積為35.69 平方公尺之建物拆除，並將所占
        用之土地返還原告。
      2.被告應給付原告52萬6500元，及自起訴狀繕本送達翌日
        起至清償日止，按年息5 ％計算之利息。
      3.被告應自98年4 月28日起至返還上開土地與原告之日止
        ，按月給付原告8,775 元。
      4.前三項聲明願供擔保以代釋明，請准宣告假執行。
二、被告未於歷次言詞辯論期日到場抗辯，亦未提出書狀作何聲
    明或陳述。
三、經查，原告主張之前開事實，業據其提出房屋稅籍證明書、
    土地登記第二類謄本、租賃契約及照片等件為證（見本院卷
    第6 至9 頁、第39頁），且經本院會同臺北縣新店地政事務
    所人員到場履勘及測量，製有勘驗筆錄及土地複丈成果圖足
    參（見本院卷第49頁、第54頁），被告亦未曾到庭爭執，自
    堪信原告主張之事實為真實。
    (一)從而，原告依民法第767條規定，請求被告拆除如附圖B所
      示之建物部分，並將占用之系爭土地返還原告，即屬正當
      ，應予准許。
    (二)按無法律上原因占有他人之土地，可能獲得相當於租金之
      利益，並致土地所有權人受有同額之損害，此為社會通常
      之觀念，土地所有權人得依不當得利之法則，請求占有人
      返還相當於租金之利益（最高法院61年台上字第1695號判
      但足資參照）。次按建築基地之租金，依土地法第105 條
      準用同法第97條第1 項規定，以不超過申報價額年息10％
      為限。而所謂土地價額，依土地法施行法第25條規定，係
      依法定地價，即土地所有人依土地法所申報之地價，土地
      法第148 條亦有規定。又公有土地之公告地價即為法定地
      價，平均地權條例施行細則第21條復有明文。再利息、紅
      利、租金、贍養費、退職金及其他一年或不及一年之定期
      給付債權，其各期給付請求權，因五年間不行使而消滅，
      民法第126 條亦定有明文。茲經審酌被告占有之系爭土地
      為公有土地、及被告之違章建物占用及使用情形，並考量
      當地工商繁華程度，本院認原告按被告占用面積及系爭土
      地申報地價（即公告地價每平方公尺1 萬3000元，見本院
      卷第7 頁）年息5 ％計算相當於租金之不當得利，堪稱適
      當。是以，被告無權占用系爭土地面積為35.69 平方公尺
      ，每月租金應計為1933元（計算式為：1 萬3000×35.69×
      5 ％÷12＝1933，元以下均四捨五入），且因原告係於98
      年4 月28日起訴，原告請求自98年4 月27日回溯五年及該
      日之按被告所占用面積計算相當於租金不當得利，應予准
      許。原告共計得請求被告給付11萬5980元（計算式：1933
      ×12×5 ＝11萬5980元），及自起訴狀繕本送達翌日即98
      年10月3 日起至清償日止按年息5 ％計算之利息，超逾部
      分則不應准許。又系爭土地既仍在被告無權占有中，則原
      告另請求被告自98年4 月28日起至返還系爭土地之日止，
      按月給付相當於租金之損害計1933元，亦應准許，至超逾
      前開範圍之租金不當得利請求，則無理由，應予駁回。
四、兩造其餘之攻擊或防禦方法及未經援用之證據，經本院斟酌
    後，認為均不足以影響本判決之結果，自無逐一詳予論駁之
    必要，併此敘明
五、假執行之宣告：
    原告陳明願供擔保，聲請宣告假執行，經核原告勝訴部分合
    於法律規定，爰分別酌定相當之擔保金額宣告之。原告敗訴
    部分，其假執行之聲請亦失所依據，應併予駁回。
六、結論：原告之訴為一部有理由，一部無理由，依民事訴訟法
    第385 條第1 項、第79條、第390 條第2 項，判決如主文。
中    華    民    國    98    年    12    月    23    日
                  民事第四庭    法  官  趙子榮
以上正本係照原本作成
如對本判決上訴，須於判決送達後20日內向本院提出上訴狀
中    華    民    國    98    年    12    月    23    日
                                書記官  謝榕芝

司法院資訊處製作；財團法人民間司法改革基金會備份。
